最高法院刑事判決　　　　　　　　　 111年度台上字第2048號
上　訴　人　黃義雄



選任辯護人　林柏宏律師
　　　　　　葉錦龍律師
上列上訴人因違反銀行法案件，不服臺灣高等法院臺南分院中華
民國110年12月21日第二審更審判決（109年度金上重更一字第38
號，起訴案號：臺灣雲林地方檢察署106 年度偵字第5459、7072
號），提起上訴，本院判決如下：
    主  文
原判決撤銷，發回臺灣高等法院臺南分院。
    理  由
一、本件原判決撤銷第一審關於上訴人黃義雄部分之科刑判決，
    改判仍論處上訴人共同犯銀行法第125條第1項後段之非法經
    營銀行業務，獲取財物達新臺幣（下同）1 億元以上罪刑及
    相關沒收之諭知，固非無見。
二、有罪判決書所認定之事實必須與其理由之說明彼此互相一致
    ，方為適法。倘若其事實之認定與理由之說明不相一致，或
    彼此互有齟齬者，即有判決理由矛盾之當然違背法令。又銀
    行法第125條第1項後段，係以「犯罪獲取之財物或財產上利
    益達新臺幣一億元以上者」，為加重處罰條件，所指「犯罪
    獲取之財物或財產上利益」，乃以行為人對外所吸收或收取
    之全部資金為其範圍，則行為人對外所收取之全部資金，其
    數額自應於事實欄內翔實認定並記載，然後於理由內說明其
    憑以認定之證據，始稱適法。
    本件原判決雖依憑上訴人之自白、證人黃幃聖、廖于茹、黃
    幃筠、林柏鋒、林高任、陳淑香、林宗諺、陳銀村、馮春蘭
    、黃良龍、鄭雅萍、林敏、羅苑玲等人證言及原判決附表（
    下稱附表）一至十一所示上訴人、黃幃聖、廖于茹、黃幃筠
    金融機關帳戶開戶資料暨匯入、匯出往來明細等證據資料，
    認定上訴人與大陸地區名為「周瀛」（或「周穎」）之成年
    人，共同基於非法經營臺灣與大陸地區間匯兌業務之犯意聯
    絡，未經主管機關許可，由上訴人於民國103年1月間某日起
    至105年12月1日止，在其雲林縣古坑鄉○○村○○路00巷00
    0 號住處等地，將附表一至十一所示上訴人、黃幃聖、廖于
    茹及黃幃筠等人帳戶申請之ikey或網路銀行帳戶資料，提供
    予「周瀛」利用網路銀行或ikey，為臺灣與大陸地區之客戶
    、經銷商、貨運商及人民，從事新臺幣與人民幣之非法匯兌
    業務，總計匯入及匯出金額至少各為12億元以上之犯行。惟
    查：㈠、原判決事實欄一方面認定上訴人非法經營匯兌業務
    之時間係自103年1月間某日起至105年12月1日止，另方面復
    將交易時間為102年7月3日即附表十一編號277之交易，計入
    本件非法匯兌之總金額（見原判決第9 頁及附表第549、603
    頁），其事實與理由前後互有齟齬；㈡、附表十一編號 107
    、361、366、490、495之「交易說明」欄分別記載為跨行提
    款、現金提款、三商人壽、無摺存款，自形式上觀之，似與
    非法匯兌無關之交易，原判決未予扣除，仍列為上訴人非法
    經營匯兌業務之交易（見原判決第2、10頁及附表第543、55
    1、555、605、607頁），所憑認定屬非法匯兌之依據為何？
    原判決未於事實欄具體認定，亦未於理由說明其採證理由及
    所憑依據，有調查未盡之違失。以上兩點，均為本院前次發
    回意旨予以指明，原判決仍未就此詳予研求，而為相同推斷
    ，其瑕疵仍然存在。
三、證據雖已調查，若仍有重要疑點未予調查釐清，致事實未臻
    明瞭者，即與未經調查無異，如遽行判決，仍難謂無應於審
    判期日調查之證據而未予調查之違法。
    卷查，上訴人及其辯護人於原審具狀聲請傳喚附表一所示帳
    戶（黃幃聖第一商業銀行斗六分行〈下稱斗六分行〉帳號00
    000000000 號）匯款之客戶即證人林俞辰（編號16）、郭佳
    琪（編號57）、周莉珍（編號205）、沈萬（編號237）、李
    惠璇（編號1058）、李昇曄（編號1237）、吳伯煒（編號13
    00）、翁峰清（編號2139）、黃月英（編號2762）、周文傑
    （編號3100）等10人到庭作證，以釐清其等匯款是否均與地
    下匯兌有關（見原審卷㈢第391 頁），原審乃依上訴人及其
    辯護人之所請，向斗六分行函索相關交易明細交易人之銀行
    帳戶資料（同上卷第407 頁），該分行亦循原審所請提供上
    開證人相關資料在卷（同上卷第471、472頁），原審對於上
    開證人調查之證據方法，即認有調查必要，且稽之卷內資料
    ，上開證人未曾經過警察、檢察機關之偵查及法院審理之調
    查，而附表一關於彼等「交易說明」欄部分，均僅有其等姓
    名之記載（見附表一第1、2、6、8、31、36、38、63、81、
    90頁），並無與匯兌相關之文字說明，自形式上觀之，是否
    屬於非法匯兌有關之交易，尚非無疑，上訴人及其辯護人於
    原審既有所爭執，於辯論終結前亦未予捨棄，攸關上訴人本
    件非法經營匯兌業務金額之認定及刑之量定，乃原審未再續
    行調查，既未說明所憑認定屬非法匯兌之依據，亦未說明何
    以無調查必要之理由，逕認上開證人之匯款均屬上訴人非法
    匯兌之金額，致上訴意旨執以指摘，難令信服，有調查職責
    未盡及理由不備之違誤。
四、以上或為上訴意旨所指摘，或為本院得依職權調查之事項。
    原判決上述之違背法令影響於事實之確定，本院無可據以為
    裁判，應認原判決此部分有撤銷發回更審之原因。又原判決
    附表十一編號289 交易說明欄關於委發款項載為26,155元（
    見原判決第549頁），惟其附表D就此部分應予扣除之記載，
    誤為26,115元（見原判決第603 頁），案經發回，應併予注
    意及之。
據上論結，應依刑事訴訟法第397條、第401條，判決如主文。
中    華    民    國   111    年    6     月    29    日
                  刑事第九庭審判長法  官  蔡  彩  貞  
                                  法  官  梁  宏  哲  
                                  法  官  周  盈  文  
                                  法  官  蔡  廣  昇  
                                  法  官  鄧  振  球  
本件正本證明與原本無異
                                  書記官
中    華    民    國   111    年    7     月    12    日